【裁判字號】    97,訴,2624
【裁判日期】    970528
【裁判案由】    侵權行為損害賠償
【裁判全文】
臺灣臺北地方法院民事判決              97年度訴字第2624號
原      告  丙○○
訴訟代理人  乙○○
被      告  甲○○
上列當事人間侵權行為損害賠償事件，經本院刑事庭裁定移送前
來，本院於民國97年5月14日言詞辯論終結，判決如下：
    主  文
被告應給付原告新臺幣貳拾萬肆仟壹佰元，及自民國九十六年十
一月九日起至清償日止，按週年利率百分之五計算之利息。
原告其餘之訴駁回。
訴訟費用由被告負擔五分之一，餘由原告負擔。
本判決第一項得假執行。
原告其餘假執行之聲請駁回。
    事實及理由
一、本件被告甲○○經合法通知，未於言詞辯論期日到場，核無
    民事訴訟法第386 條各款所列情形，爰依原告之聲請，由其
    一造辯論而為判決。
二、原告起訴主張：原告以自身及女兒董盈名義，參加由被告自
    任會首，會期自91年9月1日起至94年12月1日止（95年5月1
    日因SARS停標1 次，且事後增加會員潘秀美，故該會應延長
    至95年2月1日止），含會首共計41會，每會金額新臺幣（下
    同）2 萬元，採標息須預先扣除之內標制之合會。詎被告竟
    以未經會員同意或授權，於標單上偽造會員簽名，並書寫標
    息，參與競標而得標後，向被冒標者及活會會員詐取會款方
    式（詳如附表一），於92年6月1日之第8 標，誆稱原告女兒
    董盈以4500元得標並冒標得款。原告復於94年1月1日第27標
    與另一合會成員周麗珠以4700元合標，被告僅支付半數會款
    ，即藉詞推諉未再支付，被告犯行已經本院以96年度訴字第
    1230號判決，爰依民法第184 條之規定請求被告損害賠償等
    語。並聲明：（一）被告應賠償原告111 萬8850元，並自起
    訴狀繕本送達翌日即96年10月23日起至清償日止，按年利率
    百分之5計算之利息；（二）請准供擔保宣告假執行。
三、被告未於言詞辯論期日到場，亦未提出書狀，作何聲明或陳
    述。
四、按因犯罪而受損害之人，於刑事訴訟程序固得附帶提起民事
    訴訟，對於被告請求回復其損害，但其請求回復之損害，以
    被訴犯罪事實所生之損害為限，否則縱令得依其他事由，提
    起民事訴訟，亦不得於刑事訴訟程序附帶為此請求，最高法
    院60年台上字第633號判例可資參照。經查，本件原告提起
    刑事附帶民事訴訟，且主張被告之侵權行為事實援引本院96
    年度訴字第1230號刑事判決認定之被告犯罪事實，是本件原
    告請求侵權行為損害賠償，自僅限於被告以未經被冒名會員
    之同意或授權，偽造標單冒標互助會，造成原告之損害為限
    ，至於原告因參加被告之互助會，被告實際積欠原告會款多
    寡，核屬合會關係所生之糾紛，原告得依合會之法律關係另
    行提起民事訴訟請求，是原告與被告間關於互助會會款債務
    究為何，自非本院所得論斷。故原告主張於94年1月1日第27
    標與另一合會成員周麗珠以4700元合標，被告僅支付半數會
    款，被告應付積欠得標會款半數等語，揆諸上揭說明，自屬
    無理由，不應准許。
五、復按因故意或過失，不法侵害他人之權利者，負損害賠償責
    任。故意以背於善良風俗之方法，加損害於他人者亦同，民
    法第184條第1項定有明文。查被告以未經會員同意或授權，
    於標單上偽造會員簽名，並書寫標息，參與競標而得標後，
    向被冒標者及活會會員詐取會款方式，加損害於原告，已構
    成侵權行為，被告自應依侵權行為負損害賠償責任。次以，
    死會會員依互助會契約所繳交予會首金額，並非因詐欺所受
    損害；而各互助會活會會員所受之損害金額，應係指其等交
    付被告之會款金額，亦即被告以冒標方式詐欺活會會員繳納
    之款項，致活會會員受有損害者；又被告冒名標會，實際既
    無會員得標，該得標標金並非真實存在，自無從認其為原告
    所失之利益，原告自不得依侵權行為之法律關係請求被告賠
    償該標金部分之損害。查：
    （一）原告以自己名義參與合會部分：
          原告於94年1月1日第27標與另一合會成員周麗珠以47
          00元合標互助會之事實，為原告所自認，則被告縱未
          將該次會款全數交付原告及另一會員，然原告於此時
          已屬死會會員身分，應屬無疑。而被告分別於91年10
          月1日、92年1月1日、92年4月1日、92年6月1日、92
          年12月1日、93年9月1日、93年11月1日、93年12月1
          日各冒標1會，各活會會員所繳納之會款分別為1萬62
          00元、1萬6000元、1萬6000元、1萬5500元、1萬6000
          元、1萬5700元、1萬5400元、1萬5500元，合計為12
          萬6300元。是此部分原告損失金額為12萬6300元。
    （二）原告以其子董盈名義參與合會部分：
          被告未得附表所示被冒標會員同意或授權，於附表所
          示時間擅自冒用渠等名義，在標單上偽填各該會員簽
          名，並分別填寫如附表所示標息，偽造標單以參與競
          標而得標，得標後復告知其他活會會員係被冒標者得
          標，對冒標者又謊稱係其他活會會員得標，致使被告
          標者及其他活會會員因此限於錯誤，誤認係被冒標者
          得標，因此給付會款予被告，詐得會款；被告於92年
          6月1日冒用原告之子董盈名義標得會款之事實，有本
          院96年度訴字第1230號判決在卷可參，因原告實際上
          並未參與競標，是原告以其子董盈名義所參與被告之
          合會，應仍屬活會。而除上開（一）外，被告又分別
          於94年4月1日、94年7月1日、92年8月1日、94年9月1
          日、94年11月1日各冒標1會，各活會會員所繳納之會
          款分別為1萬6000元、1萬5800元、1萬5200元、1萬53
          00元、1萬5500元，共計為7萬7800元。是此部分原告
          損失金額為7萬7800元。
    （三）從而，原告主張被告未經被冒名會員之同意或授權，
          偽造標單冒標互助會之行為，造成原告之損害之金額
          共計20萬41 00元（計算式：12萬6300元+7萬7800元
          =20萬4100元）。
    （四）末以，按給付無確定期限者，債務人於債權人得請求
          給付時，經其催告而未為給付，自受催告時起，負遲
          延責任，其經債權人起訴而送達訴狀，與催告有同一
          之效力，民法第229條第2項定有明文；又應付利息之
          債務，其利率未經約定，亦無法律可據者，週年利率
          為百分之5，民法第203條亦定有明文。查本件原告以
          刑事附帶民事請求侵權行為損害賠償，其起訴狀繕本
          係於96年11月8日送達被告，此有被告於原告刑事附
          帶民事起訴狀上簽名在卷可憑，是原告主張被告應自
          96年10月23日起至清償日止，按年利率百分之5 計算
          之法定遲延利息，即為無有理由，應認被告應自起訴
          狀繕本送達翌日即96年11月9日起計算法定遲延利息
          ，始為適法。
六、綜上所述，原告以被告冒名標會致其等所受損害，請求被告
    賠償，於法有據，惟應以此侵權行為所造成原告之損害為限
    ，始得請求。故原告請求之金額在20萬4100元，及自起訴狀
    繕本送達翌日即96年11月9 日起至清償日止，按週年利率百
    分之5 計算之利息之範圍內，為有理由，應予准許。逾此部
    分之請求，為無理由，應予駁回。
七、假執行方面︰原告陳明願供擔保聲請宣告假執行，經核原告
    勝訴部分，所命給付之金額未逾50萬元，依民事訴訟法第38
    9條第1項第5款規定，應依職權宣告假執行。至原告就敗訴
    部分所為假執行之聲請，因訴之駁回而失所附麗，應予駁回
    。
八、訴訟費用負擔依據：民事訴訟法第79條。
中    華    民    國    97    年    5     月    28    日
                  民事第一庭    法  官  朱漢寶
以上正本係照原本作成。
如對本判決上訴，須於判決送達後20日內向本院提出上訴狀。
中    華    民    國    97    年    5     月    28    日
                                書記官  陳彥樺
附表一：
┌──┬────┬───┬────┬──────┬───────────┐
│編號│冒標日期│被冒標│ 標  金 │  詐得會款  │被害人（活會會員）    │
│    │        │活會員│(新台幣)│ （新台幣） │                      │
├──┼────┼───┼────┼──────┼───────────┤
│ 一 │91.10.1 │高月娥│3,800元 │(00000-0000)│黃麗娟、孫慧苹、鄧淑芬│
│    │（第二會│      │        │×(41-1)    │沈巧鳳、姜添、游桂葉、│
│    │期，含會│      │        │＝648,000元 │丙○○、蔡耀同、蕭玉蘭│
│    │首實際已│      │        │            │、莊秀美、周瑞美、蔡淑│
│    │標會員1 │      │        │            │梓、廖喜美、黃惠珍、陳│
│    │人）    │      │        │            │日新、鍾一鴻、林秀瓊、│
│    │        │      │        │            │許碧蘭、許子佳、陳建武│
│    │        │      │        │            │、吳遠維、沈建隆、謝幸│
│    │        │      │        │            │生、吳宜蘭、林敏崔、柳│
│    │        │      │        │            │珠琴、周麗珠、張金臺、│
│    │        │      │        │            │周寶珠、姜玉連、何蜀西│
│    │        │      │        │            │、李麗真、吳應熙、潘秀│
│    │        │      │        │            │美、高月娥            │
├──┼────┼───┼────┼──────┼───────────┤
│ 二 │92.1.1  │鄧淑芬│4,000元 │(00000-0000)│沈巧鳳、姜添、游桂葉、│
│    │（第五會│      │        │×(41-3)    │丙○○、蔡耀同、蕭玉蘭│
│    │期，含會│      │        │＝608,000元 │、莊秀美、周瑞美、蔡淑│
│    │首實際已│      │        │            │梓、廖喜美、黃惠珍、陳│
│    │標會員3 │      │        │            │日新、鍾一鴻、林秀瓊、│
│    │人）    │      │        │            │許碧蘭、許子佳、陳建武│
│    │        │      │        │            │、吳遠維、沈建隆、謝幸│
│    │        │      │        │            │生、吳宜蘭、林敏崔、柳│
│    │        │      │        │            │珠琴、周麗珠、張金臺、│
│    │        │      │        │            │周寶珠、姜玉連、何蜀西│
│    │        │      │        │            │、李麗真、吳應熙、潘秀│
│    │        │      │        │            │美、高月娥、鄧淑芬    │
├──┼────┼───┼────┼──────┼───────────┤
│ 三 │92.4.1  │游桂葉│4,000元 │(00000-0000)│丙○○、蔡耀同、蕭玉蘭│
│    │（第八會│      │        │×(41-5)    │、莊秀美、周瑞美、蔡淑│
│    │期，含會│      │        │＝576,000元 │梓、廖喜美、黃惠珍、陳│
│    │首實際已│      │        │            │日新、鍾一鴻、林秀瓊、│
│    │標會員5 │      │        │            │許碧蘭、許子佳、陳建武│
│    │人）    │      │        │            │、吳遠維、沈建隆、謝幸│
│    │        │      │        │            │生、吳宜蘭、林敏崔、儲│
│    │        │      │        │            │有言、柳珠琴、周麗珠、│
│    │        │      │        │            │張金臺、周寶珠、姜玉連│
│    │        │      │        │            │、何蜀西、李麗真、吳應│
│    │        │      │        │            │熙、潘秀美、高月娥、鄧│
│    │        │      │        │            │淑芬                  │
├──┼────┼───┼────┼──────┼───────────┤
│ 四 │92.6.1  │丙○○│4,500元 │(00000-0000)│蔡耀同、蕭玉蘭、莊秀美│
│    │（第九會│（董盈│        │×(41-5)    │、周瑞美、蔡淑梓、廖喜│
│    │期，含會│）    │        │＝558,000元 │美、黃惠珍、陳日新、鍾│
│    │首實際已│      │        │            │一鴻、林秀瓊、許碧蘭、│
│    │標會員5 │      │        │            │許子佳、陳建武、吳遠維│
│    │人）    │      │        │            │、沈建隆、丙○○、吳宜│
│    │        │      │        │            │蘭、林敏崔、儲有言、柳│
│    │        │      │        │            │珠琴、周麗珠、張金臺、│
│    │        │      │        │            │周寶珠、姜玉連、何蜀西│
│    │        │      │        │            │、李麗真、吳應熙、潘秀│
│    │        │      │        │            │美、高月娥、鄧淑芬、游│
│    │        │      │        │            │桂葉                  │
├──┼────┼───┼────┼──────┼───────────┤
│ 五 │92.12.1 │廖芳美│4,000元 │(00000-0000)│黃惠珍、陳日新、鍾一鴻│
│    │（第十五│（廖喜│        │×(41-10)   │、林秀瓊、許碧蘭、許子│
│    │會期，含│美）  │        │＝496,000元 │佳、陳建武、吳遠維、沈│
│    │會首實際│      │        │            │建隆、丙○○、吳宜蘭、│
│    │已標會員│      │        │            │林敏崔、柳珠琴、周麗珠│
│    │10人）  │      │        │            │、張金臺、周寶珠、姜玉│
│    │        │      │        │            │連、何蜀西、李麗真、吳│
│    │        │      │        │            │應熙、潘秀美、高月娥、│
│    │        │      │        │            │鄧淑芬、游桂葉、廖芳美│
├──┼────┼───┼────┼──────┼───────────┤
│ 六 │93.9.1  │吳遠維│4,300元 │(00000-0000)│沈建隆、丙○○、吳宜蘭│
│    │（第二十│      │        │×(41-18)   │、林敏崔、柳珠琴、周麗│
│    │四會期，│      │        │＝361,100元 │珠、張金臺、周寶珠、姜│
│    │含會首實│      │        │            │玉連、何蜀西、李麗真、│
│    │際已標會│      │        │            │吳應熙、潘秀美、高月娥│
│    │員18人）│      │        │            │、鄧淑芬、游桂葉、廖芳│
│    │        │      │        │            │美、吳遠維            │
├──┼────┼───┼────┼──────┼───────────┤
│ 七 │93.11.1 │沈巧鳳│4,600元 │(00000-0000)│丙○○、吳宜蘭、林敏崔│
│    │（第二十│      │        │×(41-19)   │、柳珠琴、周麗珠、張金│
│    │六會期，│      │        │＝338,800元 │臺、周寶珠、姜玉連、何│
│    │含會首實│      │        │            │蜀西、李麗真、吳應熙、│
│    │際已標會│      │        │            │潘秀美、高月娥、鄧淑芬│
│    │員19人）│      │        │            │、游桂葉、廖芳美、吳遠│
│    │        │      │        │            │維、沈巧鳳            │
├──┼────┼───┼────┼──────┼───────────┤
│ 八 │93.12.1 │吳遠維│4,500元 │(00000-0000)│丙○○、吳宜蘭、林敏崔│
│    │（第二十│      │        │×(41-19)   │、柳珠琴、周麗珠、張金│
│    │七會期，│      │        │＝341,000元 │臺、周寶珠、姜玉連、何│
│    │含會首實│      │        │            │蜀西、李麗真、吳應熙、│
│    │際已標會│      │        │            │潘秀美、高月娥、鄧淑芬│
│    │員19人）│      │        │            │、游桂葉、廖芳美、吳遠│
│    │        │      │        │            │維、沈巧鳳            │
├──┼────┼───┼────┼──────┼───────────┤
│ 九 │94.4.1  │吳宜蘭│4,000元 │(00000-0000)│柳珠琴、周麗珠、張金臺│
│    │（第三十│（儲有│        │×(41-22)   │、周寶珠、姜玉連、何蜀│
│    │一會期，│言）  │        │＝304,000元 │西、李麗真、吳應熙、潘│
│    │含會首實│      │        │            │秀美、高月娥、鄧淑芬、│
│    │際已標會│      │        │            │游桂葉、廖芳美、吳遠維│
│    │員22人）│      │        │            │、沈巧鳳、吳宜蘭      │
├──┼────┼───┼────┼──────┼───────────┤
│ 十 │94.7.1  │張金臺│4,200元 │(00000-0000)│周寶珠、姜玉連、何蜀西│
│    │（第三十│      │        │×(41-24)   │、李麗真、吳應熙、潘秀│
│    │四會期，│      │        │＝268,600元 │美、高月娥、鄧淑芬、游│
│    │含會首實│      │        │            │桂葉、廖芳美、吳遠維、│
│    │際已標會│      │        │            │沈巧鳳、吳宜蘭、張金臺│
│    │員24人）│      │        │            │                      │
├──┼────┼───┼────┼──────┼───────────┤
│ 十 │94.8.1  │吳宜蘭│4,800元 │(00000-0000)│周寶珠、姜玉連、何蜀西│
│ 一 │（第三十│（儲有│        │×(41-24)   │、李麗真、吳應熙、潘秀│
│    │五會期，│言）  │        │＝258,400元 │美、高月娥、鄧淑芬、游│
│    │含會首實│      │        │            │桂葉、廖芳美、吳遠維、│
│    │際已標會│      │        │            │沈巧鳳、吳宜蘭、張金臺│
│    │員24人）│      │        │            │                      │
├──┼────┼───┼────┼──────┼───────────┤
│ 十 │94.9.1  │周亨禪│4,700元 │(00000-0000)│姜玉連、何蜀西、李麗真│
│ 二 │（第三十│（周寶│        │×(41-24)   │、吳應熙、潘秀美、高月│
│    │六會期，│珠）  │        │＝260,100元 │娥、鄧淑芬、游桂葉、廖│
│    │含會首實│      │        │            │芳美、吳遠維、沈巧鳳、│
│    │際已標會│      │        │            │吳宜蘭、張金臺、周亨禪│
│    │員24人）│      │        │            │                      │
├──┼────┼───┼────┼──────┼───────────┤
│ 十 │94.11.1 │何蜀西│4,500元 │(00000-0000)│李麗真、吳應熙、潘秀美│
│ 三 │（第三十│      │        │×(41-25)   │、高月娥、鄧淑芬、游桂│
│    │八會期，│      │        │＝248,000元 │葉、廖芳美、吳遠維、沈│
│    │含會首實│      │        │            │巧鳳、吳宜蘭、張金臺、│
│    │際已標會│      │        │            │周亨禪、何蜀西        │
│    │員25人）│      │        │            │                      │
├──┴────┴───┴────┴──────┴───────────┤
│                                共計5,266,000元                       │
└───────────────────────────────────┘


司法院資訊處製作；財團法人民間司法改革基金會備份。
